臺灣高等法院臺中分院刑事裁定　　　　　　　　　　　九十一年度抗字第二五二號
　　抗　告人即
　　自　訴　人　乙○○
　　被　　　告　甲○○
右列抗告人因自訴被告誹謗等案件，不服臺灣彰化地方法院中華民國九十一年三月六
日所為之第一審裁定（九十一年度自字第六號）提起抗告，本院裁定如左：
      主  文
原裁定撤銷，發回臺灣彰化地方法院。
      理  由
一、本件抗告人即自訴人乙○○（以下簡稱為自訴人）之自訴意旨詳如附件所載。
二、本件原審裁定意旨略以：（一）被告甲○○（以下簡稱為被告）雖於民國（下同
    ）九十一年一月七日上午十時三十分許，在自訴人與員林鎮公所建設課長薛文鈞
    正在交談之際，騎乘其所有之機車侵近自訴人與薛文鈞二人，並向薛文鈞大喊：
    「瘋子，不要理他」一語，惟自訴人指訴被告稱其是「瘋子」等語，係屬抽象之
    謾罵及嘲弄，並未指摘具體事實，此與刑法第三百十條之誹謗罪，以指謫或傳述
    足以毀損他人名譽之具體事實之犯罪構成要件有間，尚難因此而對被告論科上開
    誹謗罪責。（二）又自訴人就其所訴之事實，雖提出現場錄音帶一捲為證，惟被
    告已否認有公然侮辱自訴人之犯行，並辯稱：「伊並沒有罵自訴人是瘋子，九十
    一年一月七日早上，伊是要告發黃再瑞，檢察官到現場勘驗，是於大同路邊三樺
    公園，當時還有四、五位地主，伊不認識自訴人，也不知道自訴人為何會到現場
    ，伊在現場也沒有與自訴人說過話，當日伊是罵（建設）課長，因黃再瑞請課長
    來與伊等協調，請伊不要告發他們，課長也有將公所的立場告訴他們，伊勸課長
    不要再介入這事件中，伊跟其說『如果你介入此事，別人會認為公所的立場不公
    正，而且人家會當你是瘋子』，又當天檢察官因現場不宜制做筆錄，所以請相關
    人員到地檢署制作筆錄，惟自訴人猶糾纏建設課長，不讓其離去，伊恐檢察官久
    候，遂出言向課長稱：『走啦！瘋子！』，伊當時並無罵人之意思，只是慣性口
    語，且其所指之對象實際為課長，並非自訴人」等語。且自訴人於原審法院調查
    時，雖庭呈錄音帶、錄音帶譯文，並指稱：「（如何有錄音帶？）我與建設課長
    交談時有錄音，被告就衝過來罵我，他說我是瘋子叫建設課長不要理我，從錄音
    帶整個譯文過程中可得知甲○○是在罵我，因當場只有我與課長在交談，當時我
    與課長在交談的周圍五步內，沒有其他的人。（有無其他證據請求調查？）除了
    錄音帶以外，可以傳訊員林鎮公所建設課長」等語，惟經原審法院於調查程序時
    ，傳喚證人即員林鎮公所建設課長薛文鈞，其已到庭結證稱：「（甲○○有無罵
    乙○○瘋子？）甲○○當時要騎摩托車來法警室做筆錄，距離我約十幾公尺跟我
    說不要理乙○○，催我趕快到地檢署來做筆錄，有無罵乙○○我沒有聽到。但甲
    ○○曾勸我不要介入該糾紛，否則人家會以為我是瘋子」等情。再參以自訴人所
    庭呈之當天錄音帶譯文，有：課長（即證人薛文鈞）：「公家出七十五萬做『垃
    圾桶』．．．．．．他們自己插．．．．．．不是公所．．．．．．」；被告（
    向薛課長言）：「瘋子，不要理他！」；自訴人：「請問你（被告）講誰『瘋子
    』？」；被告：「你（指自訴人）說官商勾結講規埔做什麼？」；自訴人：「我
    有講的自由，和你有啥關係？」；被告：「我也有講的自由」；被告：「我有講
    哪一位瘋子嗎？我又沒有指名．．．．．．」等對話，可見被告並未明指其所稱
    之瘋子究係何人。是雖自訴人以上開譯文之內容推測被告所稱之瘋子就是指自訴
    人，且經原審法院勘驗自訴人所庭呈錄音帶結果，該錄音帶之內容雖確實與自訴
    人所提之譯文內容大致相符，惟當自訴人質問被告為何稱其是瘋子時，被告與自
    訴人之語氣皆十分激動，既有勘驗筆錄可按，則被告是否係因急著要至地檢署制
    作筆錄，又突遇自訴人之質問，因而一時氣憤，順勢就其所問之問題為反駁之回
    答，自屬可疑。再參酌證人薛文鈞上開證述，亦無從認被告確有對自訴人稱其是
    瘋子之情，是尚難僅憑該錄音帶之內容即推論被告當時係針對自訴人大罵其是瘋
    子，此外，復查無其他積極之證據足認被告確實有自訴人所指之公然侮辱犯行，
    因認被告此部分之犯罪嫌疑亦屬不足。（三）原審法院因而依據刑事訴訟法第三
    百二十六條第三項、第二百五十二條第十款之規定，駁回本件自訴人之自訴。
三、惟查：按刑法第三百十條誹謗罪之成立，必須意圖散布於眾，而指摘或傳述足以
    毀損他人名譽之具體事實，倘僅抽象地公然為謾罵或嘲弄，並未指摘具體事實，
    則屬刑法第三百零九條第一項之公然侮辱罪範疇，此有最高法院八十六年度台上
    字第六九二０號判決可資參照，原審判決以「瘋子」一詞，係屬抽象之謾罵及嘲
    弄，並未指摘具體事實，尚與刑法第三百十條之誹謗罪，以指謫或傳述足以毀損
    他人名譽之具體事實之犯罪構成要件有間，因認無從對被告論科上開刑法第三百
    十條之誹謗罪責，固屬的論。惟「瘋子」一詞，客觀上足以貶損他人之聲譽，如
    在公眾得以共見共聞之場所，公然對常人以「瘋子」一詞謾罵及嘲弄，此屬刑法
    第三百零九條公然侮辱罪之處罰行為，應無疑義。依本件自訴人之指訴，其係在
    與證人即員林鎮公所建設課長薛文鈞交談之時，受到被告以「瘋子」一詞辱罵，
    且當時在自訴人與薛文鈞交談地點之周圍五步內，並無其他旁人。而依據證人薛
    文鈞在原審法院所為之證詞，其似亦不否認案發當時，其確與自訴人正在交談。
    在此情形，被告所稱：「瘋子，不要理他！」一語，既能由自訴人以錄音機錄下
    ，且觀自訴人所提出之錄音議文，雙方又有為此爭執，衡情證人薛文鈞應無並未
    聽到之理。證人薛文鈞於原審證稱：並未聽到，似與常情有違。本件被告所稱上
    開：「瘋子，不要理他！」一語，依據台語之語意，其所指責及受話之對象雖有
    可能是證人薛文鈞（亦即要薛文鈞不要當『瘋子』而理會自訴人），而非自訴人
    ，惟亦有可能是謾罵及嘲弄自訴人之言詞。此亦係本案自訴人與被告本案之爭執
    所在。證人薛文鈞既不可能未聽到被告所揚稱之上開言詞，則究竟被告指責及受
    話之對象是否確係證人薛文鈞，被告有無可能是謾罵及嘲弄本案自訴人，證人薛
    文鈞應可從當時三方談話之情形、及被告當時之言行舉措等事項作一研判，此尚
    非可從錄音內容即予論斷。本件應有再傳訊證人薛文鈞查明上情之必要。原審裁
    定依據被告之辯詞，認被告並非謾罵及嘲弄自訴人為「瘋子」，尚嫌速斷。自訴
    人本件抗告為有理由，為維護被告之審級利益，爰將本件原審裁定撤銷，發回原
    審法院更為妥適之裁判。
四、據上論斷，應依刑事訴訟法第四百十三條前段，裁定如主文。
中      華      民      國      九十一   年       七      月    三十一  日
                                臺灣高等法院臺中分院刑事第三庭
                                      審判長法  官  陳  朱  貴
                  法  官  劉  連  星
                                            法  官  廖  柏  基
右正本證明與原本無異。
不得抗告。
                                            書記官  詹  錫  朋
中      華      民      國      九十一   年       八      月     一     日
                                                                        Ｋ
